【裁判字號】    96,簡上,12
【裁判日期】    980423
【裁判案由】    給付管理費
【裁判全文】
臺灣士林地方法院民事判決              96年度簡上字第12號
上  訴  人  玉川溫泉大廈管理委員會
即被上訴人
法定代理人  乙○○
訴訟代理人  毛仁全律師
複  代理人  許明桐律師
被 上訴 人  甲○○
即 上訴 人              層之2
            丙○○
                        層之8
被 上訴 人  戊○○
上列當事人間請求給付管理費事件，上訴人玉川溫泉大廈管理委
員會、甲○○、丙○○對於中華民國95年6 月30日本院士林簡易
庭95年度士簡字第256 號第一審判決各自提起上訴，上訴人玉川
溫泉大廈管理委員會並為訴之追加，本院於民國98年4 月2 日言
詞辯論終結，判決如下：
    主      文
原判決關於命上訴人甲○○給付部分，及命上訴人丙○○給付超
過新臺幣壹萬玖仟貳佰伍拾玖元，及自民國九十四年十二月十五
日起至清償日止，按週年利率百分之五計算之利息部分，及該部
分假執行之宣告，暨訴訟費用之裁判（除確定部分外）均廢棄。
上開廢棄部分，被上訴人玉川溫泉大廈管理委員會在第一審簡易
之訴駁回。
上訴人甲○○、丙○○其餘上訴，及上訴人玉川溫泉大廈管理委
員會之上訴均駁回。
甲○○應給付玉川溫泉大廈管理委員會新臺幣捌仟零壹拾玖元，
及自民國九十六年四月二十五日起至清償日止，按週年利率百分
之五計算之利息。
玉川溫泉大廈管理委員會其餘追加之訴駁回。
第一審（除確定部分外）、第二審訴訟費用，由上訴人玉川溫泉
大廈管理委員會負擔新臺幣玖仟壹佰玖拾玖元，由上訴人丙○○
負擔新臺幣壹仟陸佰貳拾元。追加訴訟費用由玉川溫泉大廈管
理委員會負擔新臺幣佰貳拾貳元，由甲○○負擔新臺幣壹佰柒
拾元。
    事實及理由
壹、程序部分
一、上訴人即被上訴人玉川溫泉大廈管理委員會（下稱為玉川大
    廈管委會）之法定代理人原為主任委員蘇麗雲，於其上訴後
    ，已於民國96年8 月1 日改選主任委員為乙○○，有臺北市
    政府96年9 月14日府都建字第09662364500 號函影本乙紙在
    卷可稽，並由乙○○聲明承受訴訟，核無不合，應予准許。
二、按訴之變更或追加，非經他造同意，不得為之，但第255 條
    第1 項第2 款至第6 款情形，不在此限，民事訴訟法第446
    條第1 項定有明文。此規定依同法第436 條之1 第3 項規定
    ，亦為簡易訴訟第二審程序準用之。次按，訴狀送達後，原
    告不得將原訴變更或追加他訴，但請求之基礎事實同一，或
    不甚礙被告之防禦及訴訟之終結者，不在此限，民事訴訟法
    第255 條第1 項第2 款、第7 款定有明文。所謂請求之基礎
    事實同一，係指變更或追加之訴與原訴之主張爭點有其共同
    性，各請求利益之主張在社會上可認為同一或關連，而就原
    請求之訴訟及證據資料，於審理繼續進行在相當程度範圍內
    具有同一性或一體性，得期待於後請求之審理予以利用，俾
    先後兩者請求在同一程序加以解決，避免重複審理，進而為
    統一解決紛爭者，即屬之。經查，玉川大廈管委會於原審起
    訴時係請求被上訴人即上訴人甲○○（下稱為甲○○）給付
    自90年10月起至94年11月止之管理費計新臺幣（下同）7 萬
    7700元，請求被上訴人即上訴人丙○○（下稱為丙○○）給
    付自89年10月起至90年3 月止、90年9 月起至94年11月止之
    管理費計13萬4500元，及請求被上訴人戊○○給付自91 年1
    月起至93年11月止之管理費計6 萬1900元，及均自起訴狀繕
    本送達翌日起至清償日止，按法定利率計算之利息。嗣於本
    件上訴程序中，追加請求甲○○、丙○○給付自94年12月起
    至95年12月止尚積欠之管理費各1 萬9500元及3792元，及自
    起訴狀送達翌日起至清償日止之法定遲延利息。核所為訴之
    追加，與其原起訴所請求給付管理費之基礎事實同一，且不
    甚礙對造之防禦及訴訟之終結，揆諸首開法條，自應予准許
    。
三、本件被上訴人戊○○（下稱為戊○○）經合法通知，未於言
    詞辯論期日到場，核無民事訴訟法第386 條所列各款情形，
    爰依玉川大廈管委會之聲請，由其一造辯論而為判決。
貳、實體部分
一、玉川大廈管委會主張：甲○○、丙○○及戊○○分別為玉川
    溫泉大廈（下稱為玉川大廈）門牌號碼臺北市○○區○○路
    39之51號地下2 層之2 及之3 建物、39之51號地下2 層之8
    及之9 建物、39之57號2 樓之1 建物之區分所有權人。玉川
    大廈管委會則經93年8 月27日玉川大廈區分所有權人會議決
    議而合法成立，並經報請主管機關同意備查在案。而有關玉
    川大廈區分所有權人應繳交之管理費，依玉川大廈規約之規
    定，係由區分所有權人授權玉川大廈管委會訂定。且歷年來
    均係由各區分所有權人應依其區分所有建物權狀登記面積即
    包括總面積或層次面積、附屬建物面積及共同使用部分面積
    之權利範圍比例之總和，繳交每月每坪70元計算之管理費。
    詎甲○○、丙○○及戊○○竟陸續欠繳如附件一所示之管理
    費，屢經催討未果。玉川大廈管委會自得依公寓大廈管理條
    例第21條之規定，訴請渠等給付前已欠繳管理費，並追加於
    起訴後已到期即自94年12月起至95年12月止，尚未獲甲○○
    、丙○○給付之管理費各1 萬9500元及3792元。乃原審判決
    僅以甲○○、丙○○及戊○○各人區分所有建物主建物面積
    坪數作為管理費計收之依據，已違反玉川大廈管理費收取之
    標準，並將致管委會運作困難，嚴重影響全體住戶居家安全
    ，所為判決自屬違誤。從而，除原審判決應由甲○○、丙○○、戊○○給付之金額外，渠等應再給付如附件二所示之金
    額及法定遲延利息。（原審判命戊○○給付部分，未據戊○○上訴，已告確定）
二、戊○○經合法通知未到庭，亦未提出書狀作何聲明或陳述。
    丙○○、甲○○則抗辯如下：
  (一)丙○○抗辯以：玉川大廈區分所有權人所應繳交之管理費，
    應以玉川大廈之「住戶須知」及「管理服務準則」定之，即
    應以各戶主建物面積每坪70元作為計算之基準。至於玉川大
    廈區分所有權人於93年8 月21日所通過之住戶規約第9 條雖
    規定，管理費應由各區分所有權人依照區分所有權人會議之
    決議分攤之；然玉川大廈之區分所有權人會議迄今既尚未訂
    定任何管理費之繳交標準，自仍應以上述原住戶須知及管理
    服務準則所規定之標準作為收繳管理費計算之依據。又對於
    上開管理費計算標準，丙○○本不知悉；是自85年7 月入住
    玉川大廈區分所有建物後，即依玉川大廈管委會之通知，按
    月繳付管理費2400元，則迄90年8 月止，丙○○每月溢繳之
    管理費為875.4 元，合計溢繳金額為4 萬9022.4元，此乃玉
    川大廈管委會所受不當得利，自應由其依民法第182 條第2
    項之規定，將所受領時之利益附加利息返還之，其金額及計
    算方式如附件三。是除就玉川大廈管委會所請求之管理費中
    已逾5 年者，依法為時效抗辯外，丙○○自得以玉川大廈管
    委會所應返還之不當得利金額為抵銷。又丙○○前曾受玉川
    大廈委員會之託向地政機關申請不動產登記謄本，因而代墊
    地政規費2860元，應由玉川大廈管委會負返還之責，爰亦以
    此與其管理費之債權相抵銷。另丙○○就94年12月以後之管
    理費，已依上述計算基準繳交2 萬6108元予玉川大廈管委會
    ，並無欠繳之情事。從而，玉川大廈管委會之請求，並無理
    由等語。
  (二)甲○○則以：有關玉川大廈區分所有權人每月所應收繳之管
    理費，應以玉川大廈住戶須知及管理服務準則所規定以各戶
    主建物面積收繳每坪70元為計算基準。是甲○○就先後取得
    之區分所有建物2 戶，每戶僅須按月繳交490.7 元之管理費
    。然自84年3 月起至90年9 月止，甲○○均按月繳付每戶80
    0 元管理費。甲○○自得依民法第179 條不當得利之規定，
    請求玉川大廈管委會返還上開期間所溢收之管理費及自受領
    時起附加之利息，其金額及計算方式如附件四；並以此與所
    負管理費債務相抵銷，自無須再繳交管理費等語，資為抗辯
    。
三、原審判決甲○○應給付玉川大廈管委會4 萬9070元，及自94
    年12月15日起至清償日止，按週年利率5 ％計算之利息；丙○○應給付玉川大廈管委會8 萬6902元，及自94年12月15日
    起至清償日止，按週年利率5 ％計算之利息；戊○○應給付
    玉川大廈管委會4 萬4713元，及自95年1 月29日起至清償日
    止，按週年利率5 ％計算之利息，並駁回玉川大廈管委會其
    餘之訴。甲○○、丙○○及玉川大廈管委會分別就渠等敗訴
    部分不服，提起上訴，玉川大廈管委會並為訴之追加。其中
    甲○○聲明：(一)原判決關於甲○○敗訴部分廢棄。(二)上開廢
    棄部分，玉川大廈管委會在第一審之訴及假執行之聲請均駁
    回；丙○○聲明：(一)原判決關於丙○○敗訴部分廢棄。(二)上
    開廢棄部分，玉川大廈管委會在第一審之訴及假執行之聲請
    均駁回；另就玉川大廈管委會提起上訴部分，則均聲明：駁
    回上訴。玉川大廈管委會則聲明：(一)原判決關於玉川大廈管
    委會敗訴部分廢棄。(二)甲○○應再給付玉川大廈管委會4 萬
    8130元，丙○○應再給付玉川大廈管委會5 萬1390元，戊○○應再給付玉川大廈管委會1 萬7187元，及均自起訴狀繕本
    送達翌日起至清償日止，按週年利率5 ％計算之利息；對於
    甲○○、丙○○上訴部分，則聲明：上訴駁回。（至於原審
    判決丁○○、戊○○敗訴部分，並未據提起上訴；而原審判
    決駁回玉川大廈管委會對於丁○○請求部分，則據玉川大廈
    管委會撤回上訴；均已確定。）
四、經查，下列事項為兩造所不爭執（見本院96年7 月27日準備
    程序筆錄）；並有存證信函、掛號郵件收件回執、住戶須知
    及管理服務準則（均影本）及建物登記謄本等件附卷可證，
    應堪信為真實。
    1.甲○○、丙○○、戊○○分別為門牌號碼臺北市○○區○○路39之51號地下2 層之2 及之3 、39之51號地下2 層之
      8 及之9 、39之57號2 樓之1 之區分所有權人；甲○○未
      繳交90年10月至94年11月共50個月之管理費，丙○○未繳
      交89年10月至90年3 月、90年9 月至94年11月共57個月之
      管理費，戊○○未繳交91年1 月至93年11月共35個月之管
      理費。
    2.丙○○係於85年8 月26日取得其區分所有建物之所有權，
      並於85年7 月起至89年9 月止及自90年4 月起至同年8 月
      止，按月繳納2400元之管理費。
    3.甲○○先後於84年3 月1 日、86年5 月21日取得其區分所
      有建物2 戶之所有權，且迄90年12月止，按月繳納每戶80
      0元之管理費。
    4.玉川大廈管委會曾於94年10月18日以存證信函對丙○○、
      甲○○及戊○○催告繳納欠繳之管理費。
    5.同意以原審卷內第51頁至57頁之住戶須知及管理服務準則
      之標準收繳管理費。
五、本件經於96年7月27日準備程序期日協商兩造確認爭點為：
    1.玉川大廈管理費之計算標準，其每戶坪數之計算是否包括
      附屬建物及公共設施之部分？
    2.丙○○主張以其溢繳之管理費含利息計7 萬5685.6275 元
      ，及代玉川大廈管委會支出之地政規費2860元，與所積欠
      之管理費相互抵銷，有無理由？
    3.丙○○對玉川大廈管委會訴請給付管理費回溯逾5 年前之
      管理費為時效抗辯，有無理由？
    4.甲○○主張以其溢繳之管理費含利息計6 萬0085元與其所
      積欠之管理費相互抵銷，有無理由？
    以下茲論述之。
  (一)經查，玉川大廈之建商即訴外人慶安建設股份有限公司於交
    屋時，與玉川大廈各區分所有建物之購買戶間，已訂定「住
    戶須知」及「管理服務準則」，並規定有關管理費用之分擔
    為「各戶分擔坪數（主建物面積）依下表為據：坪數×單價
    ＝每月應繳之管理費，單價視需要而調整」乙節，有該住戶
    須知及管理服務準則影本在卷可稽（見原審卷第51至57頁）
    。應堪認玉川大廈之區分所有權人，於買受區分所有建物之
    同時，已同意上述住戶須知及管理服務準則所規定之管理費
    收繳基準，各區分所有權人應受其拘束無疑。至於玉川大廈
    嗣依公寓大廈管理條例召開區分所有權人會議所訂定之規約
    第9 條第2 項雖有：「管理費由各區分所有權人依照區分所
    有權人會議之決議分攤之」之規定，有玉川大廈規約影本乙
    份附於原審卷可稽（見原審卷第104 、105 頁）。然玉川大
    廈區分所有權人會議迄均未就管理費繳交標準作出任何決議
    ，已為兩造所不爭執（見本院96年6 月5 日準備程序筆錄）
    。且玉川大廈管委會與甲○○、丙○○，復同意應以上述住
    戶須知及管理服務準則所規定標準計繳管理費，已如前述。
    渠等對於該計算基準中之「單價」為每坪70元乙節，亦無爭
    執，並各自引據為計算應繳付管理費之標準。則甲○○、丙○○抗辯：各區分所有權人所應繳交之管理費，均應以各戶
    主建物面積按月每坪收繳70元計算等語，自非無據。
  (二)玉川大廈管委會固主張：各區分所有權人依其區分所有建物
    面積即包括總面積或層次面積、附屬建物面積及共同使用部
    分面積之權利範圍比例之總和，繳交每月每坪70元計算之管
    理費，乃玉川大廈行之多年之管理費收繳標準，已經區分所
    有權人默示同意，復係玉川大廈依公寓大廈管理條例成立管
    理組織時所訂定規約第9 條授權管委會訂定之事項云云，並
    提出規約及玉川大廈部分住戶所出具記載同意其管理費計算
    方式之聲明書計35份影本為憑。然查，玉川大廈管委會上述
    主張已明顯悖於前揭住戶須知及管理服務準則所規定以各戶
    「主建物」計繳管理費之文義。且甲○○、丙○○既均反對
    以上開標準計繳管理費，並拒繳經年，自難認該標準已獲得
    全體區分所有權人默示同意。再查，玉川大廈規約第9 條第
    2 項就管理費之繳交，既規定「管理費由各區分所有權人依
    照區分所有權人會議之決議分攤之」等語明確，自無逕由管
    委會自行決定，或於區分所有權人會議之外，由住戶任意以
    書面表示意見之方式更易之餘地。至於玉川大廈規約第9 條
    第3 項固有「各項費用之收繳、支付方法，授權管理委員會
    訂定」之規定；然依其文字內容，並與前述規約第9 條第2
    項對照以觀，該規約應僅授權管理委員會訂定應如何收取管
    理費及應如何支付管理費之方法；而有關管理費應以如何之
    標準收取，仍應經區分所有權人會議之決議至明。從而，於
    玉川大廈區分所有權人會議對管理費金額之分攤作成決議之
    前，甲○○、丙○○及戊○○應繳之管理費，仍應以前述「
    住戶須知」及「管理服務準則」所規定以主建物之坪數、每
    坪按月收繳70元為計算之標準，洵堪予認定。
  (三)據此、甲○○、丙○○、戊○○於玉川大廈管委會原審起訴
    請求之未繳管理費之期間內，所應繳之管理費，應各為4 萬
    9070元（元以下4 捨5 入；以下均同）、8 萬6902元及4 萬
    4713元；甲○○、丙○○於起訴後之94年12月起至95年12月
    止應繳交之管理費應各為1 萬2758元、1 萬9820元（計算式
    詳後附表一、二）。又玉川大廈管委會就丙○○所欠繳自89
    年10月起之管理費，雖曾於94年10月18日以存證信函請求給
    付，並由丙○○於94年10月19日收受送達，有存證信函及掛
    號郵件收件回執影本附於原審卷內可憑（見原審卷第8 頁及
    第13頁）；玉川大廈管委會並於請求後之94年12月8 日提起
    本件訴訟。則依民法第129 條、第130 條之規定，自玉川大
    廈管委會為請求之94年10月19日起回溯5 年即自89年11月起
    之管理費請求權固未罹於時效；然玉川大廈管委會對丙○○
    所欠繳84年10月份管理費之請求權時效則已消滅，丙○○並
    已為時效抗辯。則玉川大廈管委會就該月份之管理費1524.6
    元，自不得再為請求，並應自丙○○上開應付之金額中扣減
    之。
  (四)再按，二人互負債務，而其給付種類相同，並均屆清償期者
    ，各得以其債務，與他方之債務，互為抵銷；且抵銷，應以
    意思表示，向他方為之，其相互間債之關係，溯及最初得為
    抵銷時，按照抵銷數額而消滅，民法第334 條、第335 條定
    有明文。且按，公寓大廈之區分所有權人，就為管理公寓大
    廈共同事務之必要，而決議收取管理費作為公共基金，其所
    有權固屬於區分所有權人全體。惟公寓大廈管理委員會乃住
    戶為執行區分有權人會議決議事項及公寓大廈管理維護之工
    作所設立之組織，其向各住戶收取管理費等並於職務範圍內
    支付、管理及運用，就其與各住戶之內部關係，雖有代收代
    付之性質；然對外而言，管理委員會既得以其名義請求給付
    管理費，並得在其職務範圍內，為法律行為及行使權利、負
    擔義務。則區分所有權人自非不得以其對公寓大廈管理委員
    會之債權，與其繳交管理費之債務相抵銷。經查，甲○○、
    丙○○自成為玉川大廈區分所有權人後，甲○○自84年3 月
    至86年4 月止，實際已按月繳交800 元之管理費，自86年5
    月起至90年9 月止，則按月繳交1600元之管理費；而丙○○
    則於85年7 月起至89年9 月止、自90年4 月起至同年8 月止
    ，均按月繳交2400元之管理費，已如前述。足認渠等確有溢
    繳管理費之情事，其金額經計算應各為4 萬788 元、4 萬90
    22元（計算式詳後附表三）。又甲○○、丙○○於本件上訴
    後，已具狀主張玉川大廈管委會就渠等溢繳部分之管理費乃
    無法律上原因受有利益，致渠等受有損害，應依民法第179
    條、第182 條第2 項之規定附加利息返還之，其利息則依附
    件三、四所示方式計算。並據以與玉川大廈管委會管理費債
    權為抵銷，依前揭說明，於法應無不合。惟按，兩造互負之
    債務已符合抵銷之適狀，一方即得以意思表示向他方主張抵
    銷，並不須相對人之協助，亦無經法院裁判之必要；且為抵
    銷之債務，於宜為抵銷時消滅，此後即不生計算利息之問題
    （最高法院18年上字第316 號判例、87年度台上字第777 號
    判決意旨參照）。而查，甲○○、丙○○於上訴時各以民事
    聲明上訴及上訴理由狀所為抵銷之意思表示，已於繕本送達
    於玉川大廈管委會之時即95年12月29日時發生抵銷之效力。
    則兩造相互請求之利息債權，均應計算至95年12月29日止而
    為抵銷（計算式如後附表二、附表四）。據此計算，甲○○
    、丙○○執以抵銷之不當得利及利息債權應各為5 萬6283元
    、6 萬7699元（計算式詳後附表四），而玉川大廈管委會對
    於甲○○、丙○○計至94年11月止之管理費債權及至抵銷時
    止之遲延利息則各為5 萬1622元、8 萬9818元（計算詳如後
    附表二）。則玉川大廈管委會對於甲○○上開債權已因抵銷
    而消滅；而玉川大廈管委會追加請求甲○○給付自94年12月
    起至95年12月止之管理費債權1 萬2758元，經抵銷後，尚有
    8019元未獲清償（計算式詳後附表二、四）。另玉川大廈管
    委會對於丙○○計至94年11月止之管理費債權及遲延利息，
    經抵銷後則尚有2 萬2119元未獲清償。至於丙○○就其自94
    年12月起應繳之管理費，已繳付面額2 萬6108元之支票予玉
    川大廈管委會，並經兌付，已據其提出存證信函、支票及玉
    川大廈管委會出具之收據影本等件為證，應與事實相符。核
    其所繳交之金額，已逾其自94年12月起至95年12月止應繳之
    管理費1 萬9820元。從而，玉川大廈管委會追加請求丙○○
    尚應再補交上開期間之管理費3792元，洵屬無據，自不應准
    許。
  (五)另按，受任人因處理委任事務，支出之必要費用，委任人應
    償還之，民法第546 條第1 項規定甚明。經查，丙○○另抗
    辯：曾於90年11月間受玉川大廈管委會委託向地政單位申請
    玉川大廈區分所有建物登記謄本，並支出地政規費2860元，
    應由玉川大廈管委會返還，並以之與其管理費債權抵銷等語
    ，雖為玉川大廈管委會否認，並抗辯：丙○○縱有支出該筆
    費用，因管理費由管委會收支、運用及管理，乃代收代付之
    性質，實際上應屬全體區分所有權人所有，自不得為抵銷云
    云。然公寓大廈之區分所有權人非不得以其對公寓大廈管理
    委員會之債權，與其繳交管理費之債務相抵銷，已如前述。
    而有關上述丙○○受玉川大廈管委會委任處理事務並支出費
    用乙節，復據其提出台北市士林地政事務所地籍謄本及閱覽
    申請書影本及台北市地政規費及其他收入收據影本為證；且
    核與時任玉川大廈管理委員會主任委員之甲○○陳述相符（
    見本院96年11月30日準備程序筆錄），應堪信真實。玉川大
    廈管委會既因執行職務，以其名義委任丙○○處理事務，其
    就丙○○因而支出之必要費用，自應依上開民法第546 條第
    1 項之規定，負償還之義務。則丙○○以玉川大廈管委會所
    負之必要費用償還債務，與其應繳管理費債務相抵銷，核屬
    有據。經抵銷後，丙○○至94年11月為止尚欠繳之管理費應
    為1 萬9259元。
六、按區分所有權人或住戶積欠應繳納之公共基金或應分擔或其
    他應負擔之費用已逾2 期或達相當金額，經定相當期間催告
    仍不給付者，管理負責人或管理委員會得訴請法院命其給付
    應繳之金額及遲延利息，公寓大廈管理條例第21條定有明文
    。從而，玉川大廈管委會依上揭規定，於請求戊○○給付4
    萬4713元，及自起訴狀繕本送達翌日即95年1 月29日起至清
    償日止，按週年利率5 ％計算之利息，請求丙○○給付1 萬
    9259元，及自起訴狀繕本送達翌日即94年12月15日起至清償
    日止，按週年利率5 ％計算之利息，及追加請求甲○○給付
    8019 元，及自追加起訴後首次準備程序期日之翌日即96年4
    月25日起至清償日止，按週年利率5 ％計算之利息之範圍內
    ，為有理由，應予准許，逾此部分，為無理由，應予駁回。
    原審就玉川大廈管委會於原審之請求中上開應准許之部分，
    為丙○○敗訴之判決，並依職權宣告假執行，並無違誤；丙○○上訴意旨指摘原判決此部分不當，求予廢棄改判，為無
    理由，應予駁回。又逾上開應准許部分，玉川大廈管委會於
    原審之請求為無理由，原審判決命丙○○、甲○○所為給付
    ，並為假執行之宣告，自有未洽，丙○○、甲○○就此部分
    指摘原判決不當，求予廢棄改判，為有理由，爰由本院將原
    判決此部分予以廢棄改判如主文第二項所示；至於原審判決
    駁回玉川大廈管委會其餘之訴，並無違誤，玉川大廈管委會
    請求廢棄改判，為無理由，應駁其上訴。併依職權確定本件
    訴訟費用之負擔如主文第六項所示（計算式詳後附表五）。
八、本件判決基礎已臻明確，兩造其餘之攻擊防禦方法及訴訟資
    料經本院斟酌後，核與判決結果不生影響，無一一論述之必
    要，併予敘明。
九、據上論結，本件甲○○、丙○○之上訴為一部有理由、一部
    無理由，玉川大廈管委會之上訴為無理由，追加之訴為一部
    有理由，一部無理由，依民事訴訟法第436 條之1 第3 項、
    第449 條第1 項、第450 條、第79條、第85條第1 項但書、
    第87條第1 項、第2 項前段，判決如主文。
中    華    民    國    98    年    4     月    23    日
                  民事第二庭  審判長法官  俞慧君
                              法      官  王本源
                              法      官  李瑜娟
以上正本證明與原本無異。
本件判決不得上訴。
中    華    民    國    98    年    4     月    28    日
                              書  記  官  李秀蘊
附表一
┌────────────────────────────────┐
│甲○○、丙○○、戊○○各人區分建物之坪數計算：                  │
├────────────────────────────────┤
│  甲○○                                                      │
│    一、建號22150─地下2層 之2                                  │
│        層次面積23.18平方公尺                                   │
│    二、建號22150─地下2層 之3                                  │
│        層次面積23.18平方公尺即                                 │
│    ※合計46.36平方公尺即14.02坪                                │
├────────────────────────────────┤
│  丙○○                                                      │
│    一、建號22155─地下2層 之8                                  │
│        層次面積40.02平方公尺                                   │
│    二、建號22156─地下2層 之9                                  │
│        層次面積31.98平方公尺                                   │
│    ※合計72平方公尺即21.78坪                                   │
├────────────────────────────────┤
│  戊○○                                                      │
│    一、建號22061─39之57號2樓之1                               │
│        層次面積60.34平方公尺即18.25坪                          │
└────────────────────────────────┘
附表二
┌────────────────────────────────┐
│甲○○、丙○○、戊○○依管理費收繳標準所欠繳之管理費            │
│及遲延利息                                                      │
├────────────────────────────────┤
│  (一)甲○○：主建物面積：14.02坪                                 │
│            積欠管理費月數─90年10月至94年11月共50個月          │
│      1.應繳：70元×14.02×50＝49070元                          │
│                                                                │
│      2.自94年12月15日起至溢繳管理費抵銷之日止即95年12月29日止，│
│        按週年利率5 ％計算之遲延利息計為：                      │
│        2453.5元＋（204.45×15/31）＝2552.42 元                 │
│                                                                │
│      ※應繳管理費及至抵銷為止之利息合計為51622元               │
│      （元以下4 捨5 入）                                        │
│                                                                │
│      3.追加部分應繳：                                          │
│        積欠管理費月數：94年12月至95年12月共13個月              │
│        應繳70元×14.02×13＝12758.2元                          │
├────────────────────────────────┤
│  (二)丙○○：主建物面積：21.78坪                                 │
│            積欠管理費月數─89年10月至90年3 月、90年9 月至94    │
│                            年11月共57個月。                    │
│                                                                │
│      1.應繳：70元×21.78×57＝86902元                          │
│                                                                │
│      2.扣減已時效消滅之89年10月管理費1524.6元後，應繳管理費為  │
│        85377元                                                 │
│                                                                │
│      3.自94年12月15日起至溢繳管理費抵銷之日止即95年12月29日止，│
│        按週年利率5 ％計算之遲延利息計為：                      │
│        4268.85元＋（355.73×15/31）＝4440.97元                 │
│                                                                │
│      ※欠繳管理費及至抵銷為止之利息合計為89818元               │
│                                                                │
│      4.追加部分應繳：                                          │
│        積欠管理費月數：94年12月至95年12月共13個月：            │
│        應繳70元×21.78×13＝19819.8元                          │
├────────────────────────────────┤
│  (三)戊○○：主建物面積：60.34 平方公尺─18.25 坪                │
│            積欠管理費月數─91年1 月至93年11月共35個月。        │
│      1.應繳：70元×18.25×35＝44712.5元                        │
└────────────────────────────────┘
附表三
┌────────────────────────────────┐
│甲○○、丙○○溢繳管理費之金額                                  │
├────────────────────────────────┤
│(一)甲○○已繳管理費部分                                          │
│  1.實繳：自84年3月起至86年4月止，每月實繳800元                 │
│              ─實繳：20800元                                   │
│          自86年5 月起至90年9 月止，每月實繳1600元              │
│              ─實繳：84800元                                   │
│    ※總計實繳10萬5600元                                        │
│                                                                │
│  2.應繳：                                                      │
│    (甲)地下2層之2                                                │
│      每月應繳：491元（即每月溢繳309元）                        │
│      ─自84年3月起至90年9月止                                  │
│        計79個月─應繳38789元                                   │
│    (乙)地下2層之3                                                │
│      每月應繳：491元（即每月溢繳309元）                        │
│      ─自86年5月起至90年9月止                                  │
│        計53個月─應繳26023元                                   │
│    ※總計應繳64812元                                           │
│                                                                │
│  3.溢繳4萬0788元                                               │
├────────────────────────────────┤
│(二)丙○○已繳管理費部分                                          │
│  1.實繳：自85年7月起至89年9月止每月實繳2400元                  │
│              ─實繳：122400元                                  │
│          自90年4月起至90年8月止每月實繳2400元                  │
│              ─實繳：12000元                                   │
│    ※總計實繳13萬4400元                                        │
│                                                                │
│  2.應繳：                                                      │
│    (甲)每月應繳：1524.6元（即每月溢繳875.4元）                   │
│      ─自85年7月起至89年9月止                                  │
│        計51個月─應繳77754.6元                                 │
│      ─自90年4月起至90年8月止                                  │
│        計5個月─應繳7623元                                     │
│     ※總計應繳85377.6元                                        │
│                                                                │
│  3.溢繳4萬9022.4元                                             │
└────────────────────────────────┘
附表四：溢繳管理費利息之計算及抵銷
 (一)甲○○部分：
   依甲○○之計算方式；即累計溢繳之管理費，於次年度起每
   年度計息一次。
   並計至甲○○抵銷之意思表示到達玉川大廈管委會為止。
┌──────┬────────┬───────┬──────────┐
│繳交管理    │ 各年度溢繳金額 │溢繳金額累計  │年度利息            │
│費年度      │                │              │                    │
├──────┼────────┼───────┼──────────┤
│84年3-12月  │ 3090元         │3090元        │85年度：154.5元     │
├──────┼────────┼───────┼──────────┤
│85年1-12月  │ 3708元         │6798元        │86年度：339.9元     │
├──────┼────────┼───────┼──────────┤
│86年1-4月   │ 1236元         │8034元        │                    │
├──────┼────────┼───────┼──────────┤
│86年5-12月  │ 4944元         │2978元        │87年度：648.9元     │
├──────┼────────┼───────┼──────────┤
│87年1-12月  │ 7416元         │20394元       │88年度：1019.7元    │
├──────┼────────┼───────┼──────────┤
│88年1-12月  │ 7416元         │27810元       │89年度：1390.5元    │
├──────┼────────┼───────┼──────────┤
│89年1-12月  │ 7416元         │35226元       │90年度：1761.3元    │
├──────┼────────┼───────┼──────────┤
│90年1-9月   │ 5562元         │40788元       │                    │
├──────┼────────┼───────┼──────────┤
│90年10-12月 │                │40788元       │91年度：2039.4元    │
├──────┼────────┼───────┼──────────┤
│91年1-12月  │                │40788元       │92年度：2039.4元    │
├──────┼────────┼───────┼──────────┤
│92年1-12月  │                │40788元       │93年度：2039.4元    │
├──────┼────────┼───────┼──────────┤
│93年1-12月  │                │40788元       │94年度：2039.4元    │
├──────┼────────┼───────┼──────────┤
│94年1-12月  │                │40788元       │95年度：2022.96元   │
├──────┼────────┼───────┼──────────┤
│95年1-12月  │                │40788元       │※已於95年12月29日抵│
│            │                │              │  銷抗辯            │
├──────┴────────┴───────┼──────────┤
│                                              │溢繳管理費及利息合計│
│                                              │56283元             │
│                                              │經與原起訴管理費債權│
│                                              │及利息抵銷後，尚餘  │
│                                              │4661元              │
├──────┬────────┬───────┼──────────┤
│96年1-4 月  │                │ 4661元       │96年度（4/12）：78元│
├──────┴────────┴───────┼──────────┤
│                                              │※與管委會追加部分債│
│                                              │  權（12758 元）抵銷│
│                                              │  後，不足8019元    │
└───────────────────────┴──────────┘
 (二)丙○○部分：
   依丙○○之計算方式；即各年─度溢繳管理費自次年度起計
   息。並計算至丙○○抵銷之意思表示到達玉川大廈管委會為
   止。
┌────┬───────┬──────┬──────────────┐
│繳交管理│各年度溢繳金額│溢繳金額累計│利息                        │
│費年度  │              │            │                            │
├────┼───────┼──────┼──────────────┤
│85年    │5252.4元      │5252.4元    │自86年1 月1 起至95年12月29日│
│7-12月  │              │            │之遲延利息：262.62×9 ＋    │
│        │              │            │（21.885×11）＋（21.885×  │
│        │              │            │29/31） ＝2363.58 ＋240.7 ＋│
│        │              │            │20.47 ＝2624.75元           │
├────┼───────┼──────┼──────────────┤
│86年    │10504.8元     │15757.2元   │自87年1 月1 起至95年12月29日│
│1-12月  │              │            │之遲延利息：525.24×8＋（43.│
│        │              │            │77 ×11）＋（43.77 ×29/31）│
│        │              │            │ ＝4201.92 ＋481.47＋       │
│        │              │            │40.94＝4724.33 元           │
├────┼───────┼──────┼──────────────┤
│87年    │10504.8元     │26262元     │自88年1 月1 起至95年12月29日│
│1-12月  │              │            │之遲延利息：525.24×7＋（   │
│        │              │            │43.77 ×11）×（43.77 ×    │
│        │              │            │29/31） ＝3676.68 ＋481.47  │
│        │              │            │＋40.94＝4199.09 元         │
├────┼───────┼──────┼──────────────┤
│88年    │10504.8元     │36766.8元   │自89 年1 月1 起至96年1 月25 │
│1-12月  │              │            │日之遲延利息：525.24×6 ＋  │
│        │              │            │＋（43.77 ×11）＋（43.77 ×│
│        │              │            │29/31） ＝3151.44 ＋481.47＋│
│        │              │            │40.94＝3673.85元            │
├────┼───────┼──────┼──────────────┤
│89年    │7878.6元      │44645.4元   │自90年1 月1 起至95年12月29日│
│1-9月   │              │            │之遲延利息：393.93×5＋（32.│
│        │              │            │82 ×11）＋（32.82 ×29/31）│
│        │              │            │ ＝1969.65 ＋361.02＋30.70元│
│        │              │            │＝2361.37元                 │
├────┼───────┼──────┼──────────────┤
│90年    │4377元        │49022.4元   │自91年1 月1 起至95年12月29日│
│4-8月   │              │            │之遲延利息：218.85×4＋（   │
│        │              │            │18.23 ×11）＋（18.23 ×    │
│        │              │            │29/31） ＝875.4 ＋200.53＋  │
│        │              │            │17.05 ＝1092.98元           │
├────┼───────┼──────┼──────────────┤
│        │              │            │合計利息為18676.37元        │
│        │              │            │溢繳管理費與利息合計為      │
│        │              │            │67698.77元                  │
│        │              │            │經與原起訴管理費債權及利息抵│
│        │              │            │銷後尚不足22119元           │
└────┴───────┴──────┴──────────────┘
附表五：訴訟費用負擔（元以下4捨5入）
┌───┬──────┬───────────────────────┐
│審  級│項        目│金額（新臺幣）                                │
├───┼──────┼───────────────────────┤
│  一  │訴訟費用    │3750元                                        │
├───┼──────┼───────────────────────┤
│  二  │訴訟費用    │7635元                                        │
│      ├──────┼───────────────────────┤
│      │追加訴訟費用│495元                                         │
├───┴──────┴───────────────────────┤
│(1)第一審確定部分訴訟費用：                                          │
│  即應由被告丁○○負擔2 ％，以及應由被告戊○○負擔13％。            │
│  計算式：3750 元×15/100=563元                                     │
│                                                                    │
│(2)第一審（除確定部分外），第二審訴訟費用：                          │
│  由玉川大廈管委會負擔850/1000 、丙○○負擔150/1000。               │
│  第一審（除確定部分外）訴訟費用：                                │
│      3750元－563元＝3187元                                         │
│    第二審訴訟費用：7635元                                          │
│                           ＊合計為10822元                          │
│                                                                    │
│  玉川大廈管委會負擔850/1000即9199元                              │
│    丙○○負擔150/1000即1623元                                      │
│                                                                    │
│(3)追加訴訟費用，由玉川大廈管委會負擔65％，由甲○○負擔35 ％         │
│  追加訴訟費用：495 元                                            │
│                                                                    │
│  玉川大廈管委會負擔65/100即322元                                 │
│    甲○○負擔35/100即173元                                         │
└──────────────────────────────────┘


司法院資訊處製作；財團法人民間司法改革基金會備份。
